臺灣臺南地方法院民事裁定　　　　　 100年度消債聲字第51號
聲　請　人
即　債務人　陳妍蓁
上列當事人因消費者債務清理事件聲請免責，本院裁定如下：
    主  文
債務人陳妍蓁不免責。
    理  由
一、按債務人有下列各款情形之一者，法院應為不免責之裁定，
    但債務人證明經普通債權人全體同意者，不在此限：一、於
    7年內曾依破產法或本條例規定受免責；二、隱匿、毀損應
    屬清算財團之財產，或為其他不利於債權人之處分；三、捏
    造債務或承認不真實之債務；四、因浪費、賭博或其他投機
    行為，致財產顯然減少或負擔過重之債務，而生開始清算之
    原因；五、於清算聲請前1年內，已有清算之原因，而隱瞞
    其事實，使他人與之為交易致生損害；六、明知已有清算原
    因之事實，非基於本人之義務，而以特別利於債權人中之1
    人或數人為目的，提供擔保或消滅債務；七、隱匿、毀棄、
    偽造或變造帳簿或其他會計文件之全部或一部，致其財產之
    狀況不真確；八、故意於財產及收入狀況說明書為不實之記
    載，或有其他故意違反本條例所定義務之行為，消費者債務
    清理條例第134條定有明文。又參酌消費者債務清理制度，
    並非縱容債務人奢侈浪費，使債務人恣意消費所造成之債務
    ，轉嫁由債權人負擔，而係為妥適調整債務人與債權人及其
    他利害關係人間之權利義務關係，保障債權人獲得公平受償
    ，並謀求債務人經濟生活之重建復甦機會而設。倘債務人於
    聲請清算前之相當期間內，利用信用金融之機會，恣意為非
    屬通常生活所需之鉅額消費或作奢侈性、浪費性之消費，而
    不在意日後履行債務之清償能力，則於此情況下，若允許債
    務人得藉由消費者債務清理條例中之免責制度，以規避其應
    負擔之償還責任，不僅破壞社會經濟之公平交易秩序，亦容
    易肇致道德危險，顯非消費者債務清理條例之立法原意。從
    而，債務人免責制度之正當性，自須立基於保障誠實勤勉債
    務人之經濟生活重建復甦之目的。
二、經查：
(一)本件債務人前依消費者債務清理條例聲請更生，經本院於民
    國98年10月22日裁定開始更生程序，嗣因更生方案未依消債
    條例第59條、第60條可決，經本院裁定開始清算程序，因清
    算財團之財產不敷清償財團費用及財團債務，復經本院於10
    0年4月28日裁定終止清算程序等情，業據本院調取本院98年
    度消債更字第333號、98年度司執消債更字第351號、99年度
    消債清字第96號及100年度司執消債清字第5號等卷宗查明屬
    實。
(二)經本院依職權函請債權人提供債務人之消費明細，經各債權
    人函覆債務人使用萬泰商業銀行股份有限公司、臺北富邦商
    業銀行股份有限公司、國泰世華商業銀行股份有限公司、匯
    豐（臺灣）商業銀行股份有限公司、臺灣新光商業銀行股份
    有限公司、之現金卡、信用卡之消費情形及借款情形約略如
    下：
  1.萬泰商業銀行：債務人於90年5月首次動用預借現金40,000
    元，其後較為異常或大額預借現金分別係於90年6月至8月間
    大額預借現金達11,000元，92年9月至12月間大額預借現金
    達170,000元，93年1月至11月間大額預借現金達280,000元
    ，94年2月至12月間大額預借現金達500,000元，95年1月至4
    月間大額預借現金達108,000元，往來期間曾於93年5月17日
    及94年6月2日分別大額清償248,000元及207,000元至無欠款
    ，惟清償後又再度大額提領，債權人認債務人明知當時本身
    收支已無法平衡，且可避免本身債務持續擴大，卻仍恣意提
    領現金花用，嗣後卻無法依約還款，實已符合消債條例第13
    4條第1項第4款「使負擔過重之債務」，應不予免責。
  2.臺北富邦商業銀行：債務人95年6月22日於新光三越消費2,9
    00元，95年6月29日於德一汽車精品百貨消費6,800元，95年
    7月3日於新光三越消費4,328元，95年7月10日於群惠坊消費
    3,660元，已有消債條例第134第1項第4款之不免責事由。
  3.國泰世華商業銀行：債務人於92年5月25日於新光三越消費
    3,700元，92年12月21日於利冠邑消費2,720元，94年2月9日
    於好樂迪消費932元、於新光三越消費7,640元，94年3月12
    日於祥泰國際企業有限公司消費13,388元，94年6月18日於
    好樂迪消費1,534元，94年6月22日於遠東百貨消費9,080元
    （分6期支付），94年7月7日於宏大皮鞋店消費2,700元、舒
    邁運動專門店消費1,660元，94年9月13日於冠全電子專賣店
    消費10,000元，94年10月13日於遠東百貨消費27,150元（分
    3期支付），94年10月30日於名佳美精緻生活館消費5,672元
    ，94年11月9日於新光三越消費1,600元，95年6月16日於金
    冠吉股份有限公司消費36,540元，另於92年6月15日預借現
    金25,000元，並於93年8月19日起至95年7月10日止共繳納國
    泰人壽保險費58,827元，其應有消債條例第134條之不免責
    是由。
  4.匯豐（臺灣）商業銀行：債務人之信用卡債務曾於93年9月
    間全部清償，惟之後債務人於95年1月15日於新光三越消費
    8,097元，95年1月24日於TESCO特易購消費5,817元，95年6
    月16日於金冠吉消費20,800元，以上消費均非日常生活必要
    之支出，與消債條例第134條第4款之不免責事由相當。
  5.臺灣新光商業銀行：債務人持本行之信用卡於94年11月20日
    於新光三越消費14,150元，94年12月6日於新光三越消費2,7
    50元，95年6月14日於群惠坊消費3,870元，95年6月16日於
    金冠吉消費9,500元，並以本卡自94年12月12日起至95年7月
    10日止繳納新光人壽保費共8,632元，顯見債務人有過度消
    費之情事，因浪費、賭博或其他投機行為，致財產顯然減少
    或負擔過重之債務，而生開始清算之原因，自不應予以免責
    。
(三)本院依上開債權人提出之債務人預借現金、信用卡消費明細
    表綜合觀之，債務人積欠債務主因係經常性使用信用卡消費
    ，及使用現金卡預借現金，致債務累加，終致無法清償。債
    務人雖辯稱其累積龐大債務係因其配偶於93年8月19日死亡
    後，其為支應家庭開銷而向銀行借款云云，惟查債務人於配
    偶死亡前即已有預借現金之行為，且債務人於93年8月19日
    即其配偶死亡後，不乏高價之消費，諸如新光三越百貨公司
    、遠東百貨公司、冠全電子專賣店、金冠吉股份有限公司、
    群惠坊、好樂迪KTV等多筆顯非一般日常生活所需之支出，
    並於經濟狀況不佳之狀況下，債務人仍持續繳納非必要之保
    險費，甚者，債務人94年2月至12月間預借現金500,000 元
    ，95年1月至4月間預借現金108,000元，平均每月花費40,53
    3元【計算式：（500,000＋108,000）÷15＝40,533，元以
    下四捨五入】，有前開債權人陳報之消費明細在卷可參。就
    上開消費項目、消費內容判斷，並非用以維持基本生活，且
    消費數額已明顯逾越一般人通常生活必要之支出金額，遠非
    債務人得以負擔。則債務人有擴張信用，恣意為奢侈性消費
    ，已明顯逾越一般人通常生活必要之支出金額，堪可認定。
(四)再按消費者債務清理條例第132條之立法目的，乃在於避免
    因一時陷於經濟困難者喪失繼續生活之意志與希望，而賦予
    其經濟上重建更生之機會，然並非保障生活奢侈之人能夠藉
    此制度免除積欠之債務；且債務人於償債期間，為求債務之
    順利清償，本應忍受較其原本生活水準、甚至較一般社會大
    眾之生活水準，更為節儉之生活，此不僅為一般社會觀念所
    知悉，更為債務人於借貸之初即能預期。本件債務人不思及
    此，於非急迫情況下聲請使用多家信用卡、現金卡，復在未
    完全清償先前所積欠之現金卡、信用卡等債務之情形下，又
    利用預借現金或信用卡消費之方式致迅速累積債務，其財務
    之操作，遠逾其收入及經濟狀況，完全未考量日後履行債務
    之清償能力，顯係將自身消費、借貸之風險全部轉嫁由債權
    人承擔，難謂非投機之行為，則於債務人有浪費、投機之情
    況下，若允債務人得藉由消費者債務清理條例中之免責制度
    ，以規避其應負擔之償還責任，顯與該制度係為保障誠實勤
    勉之債務人經濟生活之重建復甦等立法目的有違。
三、綜上所述，本件債務人確因浪費行為而負擔過重之債務，並
    致無力清償債務而生清算之原因，則依前揭消債條例第134
    條第4款規定，應裁定聲請人不免責。至於消費者債務清理
    條例第135條規定債務人於具備第134條各款不免責事由且情
    節輕微者，復兼顧債權人全體受償情形及權衡其他情狀，認
    於適當情形，法院亦得為免責裁定。然本件聲請人既因有浪
    費及投機之情事，致債務持續累積達約746萬元，即難認情
    節輕微，且查各債權人於清算程序中均未受償，又各債權人
    亦均具狀表示不同意債務人免責，則依上說明，本件債務人
    不得免責，爰裁定如主文。
中    華    民    國   100    年    8     月    17    日
              民事第二庭    法  官  翁金緞
上為正本係照原本作成。
如不服本裁定，應於裁定送達後10日內，以書狀向本院提出抗告
，並繳納抗告費新臺幣1千元。
中    華    民    國   100    年    8     月    17    日
                            書記官  彭建山